---
title: "Impacto de la Respiración en la Pérdida de Peso de Bellotas"
author: "Mompeán, E."
date: "today"
date-format: "medium"
# format:
#   pdf:
#     toc: true
#     number-sections: true
#     colorlinks: true
format: "html"
toc: TRUE
---

```{r, echo=FALSE, message=FALSE}
library(readxl)
library(dplyr)
library(tidyr)
library(lubridate)
library(ggplot2)
library(car)       # Para pruebas de homogeneidad de varianza (Levene)
library(MASS)      # Para el test de normalidad de Shapiro-Wilk
```


# Introducción y objetivos

Los ensayos de desecación son métodos experimentales de uso común para la determinación de las tasas de desecación de las bellotas. Estos ensayos son simples, ya que consisten únicamente en dejar las bellotas en condiciones ambientales estandarizadas (generalmente condiciones de laboratorio) y pesarlas a intervalos regulares de tiempo para determinar esta pérdida de peso como pérdida de agua. Sin embargo, Pedro llamó la atención sobre que estos ensayos no tienen en cuenta la pérdida de peso de la semilla por respiración. Los embriones en las bellotas están vivos y por lo tanto respiran, lo que conlleva una pérdida de peso en forma de $CO_2$. Aunque tenemos la intuición de que esta pérdida de peso por respiración es pequeña, la realidad es que no existen, hasta donde nosotros sabemos, artículos científicos que tengan en cuenta la pérdida de peso por respiración. 

El objetivo de este ensayo es determinar si la pérdida de peso de las bellotas durante un ensayo de desecación estándar se debe casi exclusivamente a la pérdida de agua o si existe una parte de esa pérdida de peso que se debe a la respiración y no es despreciable. 

# Metodología

Desde el 19 de Septiembre hasta el 7 de Octubre se tomaron medidas diarias del peso de dos conjuntos de 10 bellotas de dos especies diferentes, *Quercus ilex* y *Quercus faginea*. Estas son las bellotas desecadas a temperatura ambiente de laboratorio, su pérdida de peso es resultado de la suma de la pérdida de agua y la respiración de la bellota. Al mismo tiempo, entre el 19 y el 21 de septiembre se tomaron dos conjuntos de 10 bellotas de las dos especies mencionadas y de los mismos lotes elegidos para el ensayo ya descrito. Estos dos conjuntos de bellotas se sometieron a 70ºC durante 48 horas. Las altas temperaturas aplicadas pretenden desecar el embrión rápidamente, matándolo y evitando que la pérdida de peso de la bellota pueda deberse a la respiración. Toda la pérdida de peso se debe en este ensayo a la pérdida de agua. 

Según esta metodología, podemos extraer las siguientes predicciones en caso de que nuestra hipótesis sea correcta, es decir que la respiración sea un factor determinante en la pérdida de peso de la bellota: 

1. El ratio peso seco/peso fresco de las bellotas sometidas a un ensayo de desecación a temperatura ambiente será significativamente más bajo que las bellotas sometidas a la desecación a alta temperatura en la estufa. 
2. Partiendo de dos grupos de bellotas con tamaños similares, la aplicación de tratamientos de desecación diferentes (ambiente y estufa) dará lugar a grupos de bellotas con pesos secos diferentes, siendo los pesos secos de las bellotas sometidas a desecación a temperatura ambientes significativamente más bajos. 


# Resumen de resultados

El análisis del ratio peso seco/peso fresco muestra que no hay diferencias significativas entre los tratamientos ($p = 0.996$), lo que sugiere que la respiración no afecta la pérdida de peso de la bellota. Tampoco hay diferencias entre especies ($p = 0.695$) ni efectos de la interacción entre tratamiento y especie ($p = 0.288$).

# Resultados

```{r, echo=FALSE}
rD1 <- read_excel(path = "data/PesoCotiledones.xlsx", sheet = 1)
rD2 <- read.csv2(file = "data/PesoCotiledones.csv")

cols <- rD2[1,]
df2 <- rD2[2:21,]
colnames(df2) <- cols
colnames(df2)[3] <- "i"
df2 <- df2[,1:16]
df2$i <- as.numeric(df2$i)

# Convertir las comas a puntos para que los valores numéricos sean reconocidos correctamente
df2[, 4:16] <- lapply(df2[, 4:16], function(x) as.numeric(gsub(",", ".", x)))


# Hacer el pivot longer
df2 <- pivot_longer(df2, 
                    cols = starts_with("19-9-24 17:00"):starts_with("4-10-24 13:00"), 
                    names_to = "Fecha", 
                    values_to = "Peso")

# Convertir la columna 'Fecha' en formato de fecha usando dmy
df2 <- df2 %>%
  mutate(Fecha = dmy_hm(Fecha))


df2 <- df2 %>%
  # Agrupar por 'Especie' e 'i'
  group_by(Especie, i) %>%
  # Calcular la diferencia de tiempo entre fechas consecutivas en horas
  mutate(Tiempo_acumulado = cumsum(c(0, as.numeric(difftime(Fecha[-1], Fecha[-length(Fecha)], units = "hours"))))) %>%
  ungroup()

source(file = "calcular_tasa_desecación.R")

# Añadir Peso seco
df2 <- 
merge(x = df2, y = rD2[, c(1, 3, 17, 18)], 
      by.x = c("Especie", "i"), by.y = c("X", "X.2"), 
      all.x = TRUE)
colnames(df2)[9:10] <- c("Peso seco", "Peso seco cotiledones")
df2[, 9:10] <- lapply(df2[, 9:10], function(x) as.numeric(gsub(",", ".", x)))

# Arreglar formato de algunas variables
df2$Especie <- as.factor(df2$Especie)
df2$Tratamiento <- as.factor(df2$Tratamiento)

# Crear variable ratio Peso seco/Peso fresco
df2.rt <-
df2 |>
  filter(Tiempo_acumulado == 0) |>
  mutate(
    `Ratio peso seco / peso fresco` = `Peso seco` / Peso 
  )
df2 <- merge(x = df2, y = df2.rt[c( "Especie", "i", "Ratio peso seco / peso fresco")], 
             by = c("Especie", "i"), all.x = TRUE)
colnames(rD1)[3] <- "i"
df2 <- 
merge(df2, df2.rt[c( "Especie", "i", "Peso")], by = c("Especie", "i")
      )
colnames(df2)[c(7, 12)] <- c("Peso", "Peso fresco")

# Unir datasets con información de ambiente y estufa
## Paso 1: Ajustar rD1 añadiendo las columnas que faltan en df2
rD1$Fecha <- NA  # Añadir columna 'Fecha' con NAs
rD1$Tiempo_acumulado <- NA  # Añadir 'Tiempo_acumulado' con NAs
rD1$Ratio_peso_seco_peso_fresco <- NA  # Añadir 'Ratio peso seco / peso fresco' con NAs

## Paso 2: Eliminar columnas relacionadas con los cotiledones en rD1
rD1 <- rD1[, !names(rD1) %in% c("Cotiledones fresco (g)", "Cotiledones seco (g)")]

## Paso 3: Renombrar las columnas de rD1 para que coincidan con las de df2
names(rD1)[names(rD1) == "Peso fresco (g)"] <- "Peso fresco"
names(rD1)[names(rD1) == "Peso seco (g)"] <- "Peso seco"
names(rD1)[names(rD1) == "Longitud (mm)"] <- "Longitud (mm)"
names(rD1)[names(rD1) == "Anchura (mm)"] <- "Anchura (mm)"

## Paso 4: Unir los datasets usando rbind.fill (de la librería plyr)
combined_df <- bind_rows(df2, rD1)

## Paso 5: Recalcular ratio peso seco peso fresco
combined_df[combined_df$Tratamiento == "Estufa",]$`Ratio peso seco / peso fresco` <- rD1$`Peso seco` / rD1$`Peso fresco`

## Paso 6: Reajustes de columnas no deseadas y formatos
combined_df <- combined_df[,-13]

# Comparación de ratio peso seco/peso fresco entre tratamiento ambiente y tratamiento estufa
sel <- c(1, 12, 23, 34, 45, 56, 67, 78, 89, 
         100, 111, 122, 133, 144, 155, 166, 
         177, 188, 199, 210, 221:240)
combined_df1 <- combined_df[sel,]

## Calcular la media y el error estándar para cada tratamiento
summary_df <- combined_df1 %>%
  group_by(Tratamiento) %>%
  summarise(
    mean_ratio = mean(`Ratio peso seco / peso fresco`),
    se_ratio = sd(`Ratio peso seco / peso fresco`) / sqrt(n())
  )

summary_df2 <- combined_df1 %>%
  group_by(Tratamiento, Especie) %>%
  summarise(
    mean_ratio = mean(`Ratio peso seco / peso fresco`),
    se_ratio = sd(`Ratio peso seco / peso fresco`) / sqrt(n())
  )
```

El cálculo de la media y el error estándar del ratio peso seco/peso fresco en los dos tratamientos indica que no existen diferencias entre los tratamientos (@fig-meanse01, $p = 0.996$). Esto implica que no existe un efecto significativo de la respiración en la pérdida de peso de la bellota. Tampoco se encuentran diferencias en función de la especie ($p = 0.695$) ni efectos significativos de la interacción entre el tratamiento y la especie (@fig-meanse02, $0.288$). 

Tampoco encontramos diferencias 

```{r}
# ANOVA de peso seco/peso fresco segun tratamiento y especie
# Definir variables
data <- combined_df1
response <- data$`Ratio peso seco / peso fresco`
factor1 <- data$Tratamiento
factor2 <- data$Especie

# Crear un modelo ANOVA con la interacción de dos variables categóricas
modelo <- aov(response ~ factor1 * factor2, data = data)

### 1. Test de Normalidad de los residuos
# Extraer los residuos del modelo
residuos <- residuals(modelo)

# Prueba de Shapiro-Wilk para testar normalidad
shapiro_test <- shapiro.test(residuos)
print(shapiro_test) # Distribución normal

### 2. Test de Homogeneidad de Varianzas
# Prueba de Levene para testar homogeneidad de varianza
levene_test <- leveneTest(response ~ factor1 * factor2, data = data)
print(levene_test) # Homogeneidad de varianzas

summary(
  aov(`Ratio peso seco / peso fresco` ~ Tratamiento*Especie, data = combined_df1))
```


```{r, warning=FALSE}
#| label: fig-meanse01
#| fig-cap: "Media y error estándar del ratio peso seco/peso fresco para el ensayo de desecación en laboratorio (ambiente) y a 70ºC (estufa)."

# Crear el gráfico de puntos con barras de error
ggplot(summary_df, aes(x = Tratamiento, y = mean_ratio)) +
  geom_point(size = 4, color = "#69b3a2") +  # Media representada como un punto
  geom_errorbar(aes(ymin = mean_ratio - se_ratio, ymax = mean_ratio + se_ratio), 
                width = 0.1, color = "black", size = 0.8) +  # Barras de error
  labs(title = "Media del Ratio Peso Seco / Peso Fresco por Tratamiento",
       x = "Tratamiento",
       y = "Ratio Peso Seco / Peso Fresco") +
  theme_minimal(base_size = 14) +  # Fuente base ajustada para mayor legibilidad
  theme(
    panel.grid.major = element_blank(),  # Eliminar líneas de cuadrícula grandes
    panel.grid.minor = element_blank(),  # Eliminar líneas de cuadrícula pequeñas
    axis.line = element_line(size = 0.8, color = "black"),  # Línea de eje más clara
    axis.title.x = element_text(margin = margin(t = 10)),  # Espacio entre el título y el eje x
    axis.title.y = element_text(margin = margin(r = 10)),  # Espacio entre el título y el eje y
    plot.title = element_text(hjust = 0.5, face = "bold"),  # Centrar el título y hacerlo en negrita
    axis.text = element_text(color = "black")  # Colores de texto del eje más oscuros
  )
```

```{r, warning=FALSE}
#| label: fig-meanse02
#| fig-cap: "Media y error estándar del ratio peso seco/peso fresco para el ensayo de desecación en laboratorio (ambiente) y a 70ºC (estufa) y por especie."

# Crear el gráfico de puntos con barras de error
ggplot(summary_df2, aes(x = interaction(Tratamiento, Especie), y = mean_ratio, colour = Especie)) +
  geom_point(size = 4) +  # Media representada como un punto
  geom_errorbar(aes(ymin = mean_ratio - se_ratio, ymax = mean_ratio + se_ratio), 
                width = 0.1, size = 0.8) +  # Barras de error
  labs(title = "Media del Ratio Peso Seco / Peso Fresco por Tratamiento",
       x = "Tratamiento",
       y = "Ratio Peso Seco / Peso Fresco") +
  theme_minimal(base_size = 14) +  # Fuente base ajustada para mayor legibilidad
  theme(
    panel.grid.major = element_blank(),  # Eliminar líneas de cuadrícula grandes
    panel.grid.minor = element_blank(),  # Eliminar líneas de cuadrícula pequeñas
    axis.line = element_line(size = 0.8, color = "black"),  # Línea de eje más clara
    axis.title.x = element_text(margin = margin(t = 10)),  # Espacio entre el título y el eje x
    axis.title.y = element_text(margin = margin(r = 10)),  # Espacio entre el título y el eje y
    plot.title = element_text(hjust = 0.5, face = "bold"),  # Centrar el título y hacerlo en negrita
    axis.text = element_text(color = "black")  # Colores de texto del eje más oscuros
  )
```













